臺灣雲林地方法院民事判決
110年度六簡字第5號
原      告  劉良根  
被      告  曾麗玉  
訴訟代理人  陳中堅律師
上列當事人間確認通行權事件，於民國110 年5 月10日言詞辯論
終結，本院判決如下：
    主  文
原告之訴駁回。
訴訟費用由原告負擔。
    事  實  及  理  由
壹、程序事項
一、按訴狀送達後，原告不得將原訴變更或追加他訴，但請求之
    基礎事實同一、擴張或減縮應受判決事項之聲明者，不在此
    限；上開規定於簡易訴訟程序適用之，民事訴訟法第255 條
    第1 項第2 款、第3 款、第436 條第2 項分別定有明文。本
    件原告起訴聲明原為：㈠確認原告坐落雲林縣○○鄉○○○段0000
    000 地號土地（下稱系爭土地）對於被告坐落同段165-217 
    地號土地（下稱217 地號土地），如起訴狀附圖A 部分所示
    面積183 平方公尺部分土地之通行權存在。㈡被告應將上開
    土地之地上物拆除，並不得於該地上有妨礙原告通行權之行
    為等語（見本院卷第3 頁反面）；嗣原告於民國110 年5 月
    10日本院審理時當庭以言詞變更聲明為：㈠確認原告所有系
    爭土地對於被告所有217 地號土地，如雲林縣斗六地政事務
    所110 年1 月6 日土地複丈成果圖（下稱附圖）藍色斜線部
    分所示面積195 平方公尺部分土地之通行權存在。㈡被告應
    將上開土地之地上物拆除，並不得於該地上有妨礙原告通行
    權之行為等語（見本院卷第76頁至反面），原告上開所為，
    經核與前揭規定相符，自應予准許。
二、復按確認法律關係之訴，非原告有即受確認判決之法律上利
    益者，不得提起之，民事訴訟法第247 條第1 項規定甚明。
    而所謂即受確認判決之法律上利益，係指法律關係之存否不
    明確，原告主觀上認其在法律上之地位有不安之狀態存在，
    且此種不安之狀態，能以確認判決將之除去者而言（最高法
    院52年台上字第1240號判決意旨參照）。本件原告主張其所
    有系爭土地為袋地，依法對被告所有217 地號土地上如附圖
    所示藍色斜線部分範圍土地，有通行權存在等語，惟為被告
    所否認，故通行權存在與否陷於不明確之狀態，而此不明確
    之狀態得以確認判決加以除去，是依上開規定暨說明，本件
    原告提起本件確認通行權存在之訴，即有確認利益。
貳、實體事項
一、原告起訴主張：緣被告於其所有217 地號土地上設置鐵絲圍
    網及大門，致原告無法從原有通行之農路到達系爭土地工作
    ，系爭土地因此而與公路無適宜之聯絡，除通行被告所有21
    7 地號土地外，無其他適當方法通行至公路，致無法為通常
    之使用。原告依民法第787 條第1 項規定，訴請確認對被告
    所有該部分土地之通行權存在；又，被告於該部分土地上設
    置鐵絲圍網及大門等地上物，致原告無法順利行使上開通行
    權，爰請求被告將該等地上物拆除，將來並不得於該部分土
    地上有妨礙原告通行權之行為等語。並聲明：㈠確認原告所
    有系爭土地對於被告所有217 地號土地，如附圖藍色斜線部
    分所示面積195 平方公尺部分土地之通行權存在。㈡被告應
    將上開土地之地上物拆除，並不得於該地上有妨礙原告通行
    權之行為。㈢訴訟費用由被告負擔。
二、被告答辯則以：參諸最高法院95年台上字第2653號判決意旨
    ，本件依附圖可見原告所有系爭土地與北面紅色標示之產業
    道路相連接，該產業道路可直接與149 公路相通，故系爭土
    地並非袋地，且上開產業道路平台最寬處高達9.1 公尺，原
    告縱然駕駛小貨車亦能利用該平台迴轉，根本無需通行被告
    所有217 地號土地。又原告目前均經由豐盛民宿右邊之現有
    道路出入，並於法院會同地政人員至現場履勘時自認在卷，
    則原告主張依民法第787 條第1 項規定，請求確認如附圖所
    示藍色斜線部分之土地通行權存在，並無理由等語，資為抗
    辯。並聲明：㈠原告之訴駁回。㈡訟費用由原告負擔。
三、本院之判斷：
㈠、按土地因與公路無適宜之聯絡，致不能為通常使用時，除因
    土地所有人之任意行為所生者外，土地所有人得通行周圍地
    以至公路，民法第787 條第1 項固有明文。而該條項所定之
    通行權，係為促進袋地之利用，而令周圍地所有人負容忍通
    行之義務，其目的在解決與公路無適宜聯絡之土地之通行問
    題；如僅為求與公路有最近之聯絡或便利之通行，尚不得依
    該規定主張通行他人之土地。上訴人既可經由自己之土地聯
    絡公路，縱其通行被上訴人土地較為便利，亦不得主張對於
    被上訴人之土地有通行權存在（最高法院95年度台上字第26
    53號判決要旨參照）。是若土地與公路已有適宜之聯絡，而
    得為通常之使用者，即不能再主張通行權，先予敘明。
㈡、經查，原告所有系爭土地係一農牧用地，未與149 公路直接
    連絡，而系爭土地北方有連接產業道路，且該產業道路可通
    往149 公路等情，有原告所提系爭土地登記第一類謄本、地
    籍圖、照片等件為證（見本院卷第5 頁、第6 頁），復經本
    院於109 年9 月29日會同本件兩造及雲林縣斗六地政事務所
    測量人員至現場履勘屬實，並有勘驗筆錄、現場照片及雲林
    縣斗六地政事務所110 年1 月6 日斗地四字第1100000057號
    函檢附本件附圖等件在卷可佐（見本院卷第29頁至第34頁、
    第36頁至第37頁），是系爭土地可由連接之產業道路而與14
    9 公路有適宜之聯絡等情，應堪認定。復查，原告主張系爭
    土地北方之產業道路陡峭，不利人車通過，且須通過更多人
    之土地等語，本院爰審酌履勘現場照片（見本院卷第31頁右
    半部），可見該產業道路可供人步行及車輛單向通行無礙，
    復審酌本件附圖所示產業道路（即附圖所示紫色實線）之末
    端有一產業道路平台（即附圖所示綠色實線），而參以附圖
    內之「產業道路平台放大圖」，其測量數據顯示該產業道路
    平台最大直徑（即該圖所示Y1點至Y2點之距離）為9.1 公尺
    ，顯可供單向通行之車輛迴轉，而合於通常之使用，是原告
    上開主張，本院尚難憑採。準此，系爭土地既可由產業道路
    而與公路有適宜之聯絡，且其通行狀況合於通常之使用，則
    非屬袋地，復依首開說明，原告自不得就系爭土地對被告所
    有217 地號土地主張通行權存在。至原告就「被告通行他人
    之土地係無償行為」等待證事實，向本院聲請傳喚證人李海
    珍、林素嬌等人到庭作證，惟本院認為此一待證事實與原告
    主張系爭土地對被告所有217 地號土地是否有通行權存在並
    無關聯，自無傳喚證人到庭作證之必要，附此敘明。　
四、綜上所述，原告所有之系爭土地既有出入之通路，並非袋地
    且可為通常使用，則其聲明請求：㈠確認原告所有系爭土地
    對於被告所有217 地號土地，如附圖藍色斜線部分所示面積
    195 平方公尺部分土地之通行權存在。㈡被告應將上開土地
    之地上物拆除，並不得於該地上有妨礙原告通行權之行為等
    語，均無理由，應予駁回。
五、本件事證已臻明確，兩造其餘主張、陳述及所提證據，核與
    判決結果不生影響，爰不另論述，併此敘明。
六、訴訟費用負擔之依據：民事訴訟法第78條。
中    華    民    國    110  年    5      月   31     日
                  斗六簡易庭      法  官  温文昌
以上正本係照原本作成。
如不服本判決，應於送達後20日內向本院提出上訴狀並表明上訴
理由，如於本判決宣示後送達前提起上訴者，應於判決送達後20
日內補提上訴理由書（須按他造人數附繕本）。
中　　華　　民　　國　　110 　年　　6 　　月　　1 　　日
                                  書記官  張宏清